ACORDAO-COMPLETO-2563093

ACÓRDÃO 10404/2022 ATA 42/2022 - PRIMEIRA CÂMARA

VISTOS, relatados e discutidos estes autos de processo de aposentadoria de ex-servidor do Tribunal Regional Federal da 3ª Região,
ACORDAM os Ministros do Tribunal de Contas da União, reunidos em sessão da Primeira Câmara, diante das razões expostas pelo relator e com fundamento na Constituição Federal, art. 71, III e IX, e na Lei 8.443/1992, arts. 1º, V, e 39, II, e 45 em:
9.1. considerar ilegal o ato de aposentadoria do sr. Miguel Ângelo Vila Maior e a ele negar registro;
9.2. dispensar a devolução dos valores indevidamente recebidos em boa-fé pelo sr. Miguel Ângelo Vila Maior, nos termos do Enunciado 106 da Súmula de Jurisprudência deste Tribunal;
9.3. determinar ao Tribunal Regional Federal da 3ª Região que adote as seguintes providências, sob pena de responsabilidade solidária da autoridade administrativa omissa:
9.3.1. dê ciência do inteiro teor desta deliberação ao sr. Miguel Ângelo Vila Maior  no prazo de quinze dias e faça juntar os comprovantes de notificação a estes autos nos quinze dias subsequentes;
9.3.2. suspenda os pagamentos com base nos atos ora impugnados no prazo de quinze dias.

Pessoal. Aposentadoria. Anuênios. "Opção" de FC. Lei 12.774/2012.

Primeira Câmara

Tribunal Regional Federal da 3ª Região.

3. Interessados/Responsáveis:
3.1. Interessado: Miguel Ângelo Vila Maior (XXX.704.921-XX).

13.1. Ministros presentes: Walton Alencar Rodrigues (Presidente), Benjamin Zymler (Relator) e Vital do Rêgo.
13.2. Ministro-Substituto convocado: Weder de Oliveira.
13.3. Ministro-Substituto presente: Augusto Sherman Cavalcanti.

BENJAMIN ZYMLER

Adoto como relatório a instrução a cargo da Secretaria de Fiscalização de Integridade de Atos e Pagamentos de Pessoal e de Benefícios Sociais (Sefip) , à qual manifestaram sua anuência as instâncias superiores da unidade técnica e a representante do Ministério Público junto ao Tribunal de Contas da União (MPTCU) :
"INTRODUÇÃO
Trata-se de ato de aposentadoria, submetido, para fins de registro, à apreciação do Tribunal de Contas da União (TCU) , de acordo com o art. 71, inciso III, da Constituição Federal.  O ato foi cadastrado e disponibilizado ao TCU por intermédio do Sistema e-Pessoal, na forma do art. 2º e 4º da Instrução Normativa TCU 78/2018.
O ato desse processo pertence às seguintes unidades:
Unidade emissora: Tribunal Regional Federal da 3ª Região.
Unidade cadastradora:  Tribunal Regional Federal da 3ª Região.
Subunidade cadastradora: Núcleo de Recursos Humanos da Seção Judiciária de Mato Grosso do Sul-NURE.
EXAME TÉCNICO
Procedimentos aplicados
Os procedimentos para exame, apreciação e registro de atos de pessoal encontram-se estabelecidos na Instrução Normativa TCU 78/2018 e na Resolução TCU 206/2007. Essas normas dispõem que os atos de pessoal disponibilizados por meio do e-Pessoal devem ser submetidos previamente a críticas automatizadas, com base em parâmetros predefinidos.
As críticas das informações cadastradas na etapa de coleta do ato foram elaboradas e validadas levando-se em conta as peculiaridades de cada ato. Os itens verificados nessa etapa são inerentes a dados cadastrais, fundamentos legais, mapa de tempo, ficha financeira, assim como eventuais ocorrências de acumulação. Trata-se de verificações abrangentes, minuciosas e precisas e sem a necessidade de ação humana e, portanto, menos suscetível a falhas. As críticas aplicadas estão discriminadas no sistema, no Menu e-Pessoal, opção 'Crítica', que podem ser acessadas mediante concessão de perfil específico a servidores do TCU responsáveis pela análise.
Além das críticas automatizadas, há verificação humana adicional no caso de haver alertas do sistema ou informações não formatadas, como esclarecimentos do gestor ou do controle interno.  
As críticas também consideram os registros do Sistema Integrado de Administração de Recursos Humanos (Siape) . O Siape disponibiliza informações atualizadas sobre as parcelas que integram os proventos, diferentemente, portanto, do e-Pessoal, que informa as parcelas no momento do registro do ato. 
Essa confrontação com o Siape fornece uma visão atual e verdadeira da situação, o que permite descaracterizar irregularidades e inconsistências que, embora constantes do e-Pessoal, já foram corrigidas.
As verificações detectadas no ato encontram-se discriminadas na aba de pendências do ato no sistema e-Pessoal, bem como no espelho do ato contemplado por esta instrução.
Exame das Constatações
Ato: 45889/2018 - Inicial - Interessado (a) : MIGUEL ANGELO VILA MAIOR - CPF: XXX.704.921-XX
Parecer do Controle Interno: considerar o ato Legal.
Constatações e análises: 
1.1.1. No tempo calculado para fins de anuênio foram computados períodos não contínuos. Militar (artigo 100 da Lei 8.112/1990) de 04/02/1980 a 30/11/1983, Serviço público civil (Adm. Direta e Indireta) em cargo diferente ao da aposentadoria de 01/02/1985 a 03/04/1986 e Tempo no cargo em que se deu a aposentadoria de 07/04/1986 a 03/05/2018.
Justificativa do Gestor de Pessoal: Não há. Verificação efetuada no âmbito do TCU.
Análise do Controle Interno:  Não há. Verificação efetuada no âmbito do TCU.
Análise da Equipe Técnica: Legal
O interessado possui adicional de tempo de serviço em percentual compatível ao entendimento do TCU, vez que, embora tenha rompido o vínculo com a administração pública, restabeleceu vínculo federal com a posse no Tribunal Regional Federal da 3ª Região em 7/4/1986; portanto, antes da vigência da Lei 8.112/1990, preenchendo todos os requisitos exigidos da jurisprudência da Corte de Contas para o recebimento de ATS na forma concedida pelo órgão.
1.1.2. Houve o registro de pelo menos uma rubrica com 'Denominação para análise pelo TCU = Vantagem de caráter pessoal (121125 - PROVENTO OPCAO FC 05 (Vantagem de caráter pessoal - Incorporação de opção de função) - R$ 2.232,38) .
Justificativa do Gestor de Pessoal: Não há. Verificação efetuada no âmbito do TCU.
Análise do Controle Interno:  Não há. Verificação efetuada no âmbito do TCU.
Análise da Equipe Técnica: Ilegal
Concessão da vantagem de opção que trata o art. 2º da Lei 8.911/1994, o que proporcionou acréscimo aos proventos de aposentadoria em relação a última remuneração da atividade, assim como em virtude de não haver incidência de contribuição previdenciária na atividade, resultando em descumprimento do disposto no art. 40, caput e § 2º, da Constituição Federal, com redação dada pela Emenda Constitucional 20/1998.
1.1.3. Houve o registro de pelo menos uma rubrica com 'Denominação para análise pelo TCU = Vantagem de caráter pessoal (122065 - PROV VPNI 05 L  9527/97 (Vantagem de caráter pessoal - Incorporação de quintos/décimos de função) - R$ 3.434,43) .
Justificativa do Gestor de Pessoal: Não há. Verificação efetuada no âmbito do TCU.
Análise do Controle Interno:  Não há. Verificação efetuada no âmbito do TCU.
Análise da Equipe Técnica: Legal
A concessão da vantagem de quintos ou décimos está em consonância com a jurisprudência deste Tribunal e os critérios das Leis 8.911/1994 e 9.624/1998 (os períodos anteriores a 8/4/1998 são suficientes para a incorporação da vantagem de quintos) .
O quadro resumo de ocorrências e, quando for o caso, o detalhamento da norma legal e da jurisprudência para as inconsistências acima elencadas encontra-se no anexo II dessa instrução. 
Encaminhamento do ato: 
Considerar ILEGAL e recusar registro do ato de Aposentadoria 45889/2018 - Inicial de MIGUEL ANGELO VILA MAIOR do quadro de pessoal do órgão/entidade Tribunal Regional Federal da 3ª Região, com base nos arts. 71, inciso III, da Constituição Federal, 1º, inciso V, e 39, inciso II, da Lei 8.443/1992 e 260, § 1º, do Regimento Interno. 
Com fulcro no art. 262, caput, do Regimento Interno deste Tribunal, determinar ao órgão/entidade Tribunal Regional Federal da 3ª Região que: 
emita novo ato, livre da irregularidade ora apontada, em substituição  ao ato de Aposentadoria de MIGUEL ANGELO VILA MAIOR, submetendo-o à nova apreciação por este Tribunal, na forma do artigo 260, caput, também do Regimento.
dispense a devolução dos valores indevidamente recebidos de boa-fé até a data da ciência do órgão/entidade Tribunal Regional Federal da 3ª Região, do acórdão que vier a ser proferido, com base no Enunciado 106 da Súmula da Jurisprudência do TCU.
no prazo de trinta dias, contados da ciência da decisão, envie a este Tribunal documentos comprobatórios de que o (a) interessado (a) cujo ato foi impugnado está ciente do julgamento deste Tribunal.
dê ciência, no prazo de quinze dias, contados da notificação, do inteiro teor desta deliberação (a) o interessado (a) , alertando-o (a) de que o efeito suspensivo proveniente da interposição de eventuais recursos junto ao TCU não o (a) exime da devolução dos valores percebidos indevidamente, caso o recurso não seja provido.
promova a exclusão, no prazo 15 (quinze) dias, contados a partir da ciência desta deliberação, sujeitando-se a autoridade administrativa omissa à responsabilidade solidária, da rubrica apontada em face de manifesta ilegalidade, uma vez que o seu pagamento não encontra respaldo na jurisprudência deste Tribunal.
CONCLUSÃO
A abrangência e a profundidade das verificações levadas a efeito fundamentam convicção de que o ato 45889/2018 pode ser apreciado pela ilegalidade, em razão das irregularidades apontadas no item Exame das Constatações desta instrução, que representam afronta à legislação e à jurisprudência de referência
PROPOSTA DE ENCAMINHAMENTO
Ante o exposto, com fundamento no art. 71, inciso III, da Constituição Federal, no art. 1º, inciso V, e art. 39, incisos I e II, da Lei 8.443/1992, no art. 260 do Regimento Interno do Tribunal de Contas da União, propõe-se: 
Considerar ILEGAL e recusar registro do ato de Aposentadoria 45889/2018 - Inicial de MIGUEL ANGELO VILA MAIOR do quadro de pessoal do órgão/entidade Tribunal Regional Federal da 3ª Região, com base nos arts. 71, inciso III, da Constituição Federal, 1º, inciso V, e 39, inciso II, da Lei 8.443/1992 e 260, § 1º, do Regimento Interno.
Com fulcro no art. 262, caput, do Regimento Interno deste Tribunal, determinar ao órgão/entidade Tribunal Regional Federal da 3ª Região que: 
dispense a devolução dos valores indevidamente recebidos de boa-fé até a data da ciência do órgão/entidade Tribunal Regional Federal da 3ª Região, do acórdão que vier a ser proferido, com base no Enunciado 106 da Súmula da Jurisprudência do TCU.
dê ciência, no prazo de quinze dias, contados da notificação, do inteiro teor desta deliberação (a) o interessado (a) , alertando-o (a) de que o efeito suspensivo proveniente da interposição de eventuais recursos junto ao TCU não o (a) exime da devolução dos valores percebidos indevidamente, caso o recurso não seja provido.
emita novo ato, livre da irregularidade ora apontada, em substituição  ao ato de Aposentadoria de MIGUEL ANGELO VILA MAIOR, submetendo-o à nova apreciação por este Tribunal, na forma do artigo 260, caput, também do Regimento.
promova a exclusão, no prazo 15 (quinze) dias, contados a partir da ciência desta deliberação, sujeitando-se a autoridade administrativa omissa à responsabilidade solidária, da rubrica apontada em face de manifesta ilegalidade, uma vez que o seu pagamento não encontra respaldo na jurisprudência deste Tribunal.
no prazo de trinta dias, contados da ciência da decisão, envie a este Tribunal documentos comprobatórios de que o (a) interessado (a) cujo ato foi impugnado está ciente do julgamento deste Tribunal."
É o relatório.

não há.

Procuradora-Geral Cristina Machado da Costa e Silva.

PESSOAL. APOSENTADORIA. ATS. TEMPO DESCONTINUADO NA VIGÊNCIA DA LEI 1.711/1952. POSSIBILIDADE. PAGAMENTO DA RETRIBUIÇÃO PARCIAL PELO EXERCÍCIO DE FUNÇÃO DE CONFIANÇA. LEI 12.774/2012. VANTAGEM NÃO EXISTENTE NA ESTRUTURA REMUNERATÓRIA DAS FC DO PODER JUDICIÁRIO. VIOLAÇÃO À LITERAL DISPOSIÇÃO DE LEI E À CONSITTUIÇÃO FEDERAL. ILEGALIDADE E NEGATIVA DE REGRISTO. DISPENSA DE DEVOLUÇÂO DOS VALORES INDEVIDAMENTE RECEBIDOS EM BOA-FÉ. DETERMINAÇÕES.

APOSENTADORIA (APOS)

Secretaria de Fiscalização de Integridade de Atos e Pagamentos de Pessoal e de Benefícios Sociais (Sefip).

Cuidam os autos de aposentadoria do ex-servidor do Tribunal Regional Federal da 3ª Região (TRF-3) Miguel Ângelo Vila Maior no cargo de Técnico Judiciário, com vigência em 4/5/2018 e fundamento no art. 3º da Emenda Constitucional 47/2005.
2. Os pareceres da unidade técnica e do MPTCU pugnaram pela negativa de registro sob duplo fundamento: cômputo, para fins da concessão de adicional por tempo de serviço (ATS) de tempo não contínuo e pagamento da retribuição parcial pelo exercício de função de confiança, parcela vulgarmente conhecida como "opção".
3. Com as vênias de estilo, não vislumbro ilegalidade no pagamento do ATS, pois foi observado o Decreto 31.922/1952, que regulamentou os arts 145, XI, e 146 da Lei 1.711/1952, que cuidava da vantagem, especialmente no tocante ao tempo de serviço a ser computado.
4. Nesse sentido:
"Art. 7º No cômputo do tempo de serviço público efetivo serão observadas as seguintes normas:
I - entende-se como tempo de serviço público efetivo o que tenha prestado à União, Estados, Distrito Federal, Territórios e Municípios, em cargo ou função civil ou militar, ininterruptamente ou não, em órgãos de administração direta ou autárquica, apurado à vista dos registros de freqüência, fôlhas de pagamento ou dos elementos regularmente averbados no assentamento individual do funcionário;".
5. O interessado ingressou no órgão em 7/4/1986 e teve computados os períodos laborados de 4/2/1980 a 30/11/1983 (tempo militar) ; de 1º/2/1985 a 3/4/1986 (tempo estadual) , no total de 1.823 dias. Considerados os mais de doze anos de serviço no órgão até 8/3/1999, correta a concessão dos 17% de ATS.
6. Contudo, indevido o pagamento da rubrica "opção" de FC-5 (R$ 2.232,38) , cumulativamente com a vantagem dos "quintos", por violar literal disposição de lei (art. 193 da Lei 8.112/1990, dentre outros) e da Constituição Federal (art. 40, § 2º, com a redação conferida pela EC 20/1998) .
7. Nesse sentido, peço vênias para transcrever excerto do voto, de minha lavra, que fundamentou o Acórdão 5255/2022-TCU-Primeira Câmara:
"13. No tocante à 'opção', por outro lado, sua inclusão nos proventos, objeto do ato de alteração, é de todo impertinente. É que a função comissionada FC-5, que supostamente daria ensejo ao pagamento da parcela à sra. Enedina Antônia Magalhães, desde 2012, por força da Lei 12.774/2012, não mais confere aos seus exercentes a faculdade de 'optar' entre distintas remunerações, pressuposto essencial para a concessão da vantagem.
14. De fato, a FC-5, a exemplo de todas as demais FC do Poder Judiciário, voltou a ser retribuída como função gratificada, ou seja, mediante o simples acréscimo de seu valor à remuneração do cargo efetivo do servidor (art. 18, § 3º, da Lei 11.416/2006) , exatamente como se dava com as antigas GRG, antes da Lei 9.421/1996.
15. Para que não fiquem dúvidas a respeito, transcrevo o art. 2º da Lei 8.911/1994, que disciplina o pagamento da 'opção', e o art. 18 da Lei 11.416/2006, com as alterações promovidas pela Lei 12.774/2012 (ênfase acrescentada) :
Lei 8.911/1994
'Art. 2º É facultado ao servidor investido em cargo em comissão ou função de direção, chefia e assessoramento, previstos nesta Lei, optar pela remuneração correspondente ao vencimento de seu cargo efetivo, acrescido de cinqüenta e cinco por cento do vencimento fixado para o cargo em comissão, ou das funções de direção, chefia e assessoramento e da gratificação de atividade pelo desempenho de função, e mais a representação mensal.
Parágrafo único. O servidor investido em função gratificada (FG) ou de representação (GR) , ou assemelhadas, constantes do Anexo desta Lei, perceberá o valor do vencimento do cargo efetivo, acrescido da remuneração da função para a qual foi designado.'
Lei 11.416/2006
'Art. 18. A retribuição pelo exercício de Cargo em Comissão e Função Comissionada é a constante dos Anexos III e IV desta Lei, respectivamente.
§ 1º O valor fixado no Anexo III desta Lei entrará em vigor a partir de 1º de dezembro de 2008, adotando-se, até essa data, as retribuições constantes do Anexo VI desta Lei.
§ 2º Ao servidor integrante das Carreiras de que trata esta Lei e ao cedido ao Poder Judiciário, investidos em Cargo em Comissão, é facultado optar pela remuneração de seu cargo efetivo ou emprego permanente, acrescida de 65% (sessenta e cinco por cento) dos valores fixados no Anexo III desta Lei.
I - (revogado) ; 
II - (revogado) .  
§ 3º O servidor integrante das Carreiras de que trata esta Lei e o cedido ao Poder Judiciário, investidos em Função Comissionada, perceberão a remuneração de seu cargo efetivo ou emprego permanente, acrescida dos valores constantes do Anexo VIII desta Lei.'
16. Note-se que a disposição objetiva das duas normas é virtualmente idêntica: não há 'opção' (equivalente a 55% do cargo comissionado) para os ocupantes de FG no Poder Executivo e, da mesma forma, não há mais 'opção' (equivalente, no caso, a 65% do cargo em comissão) para os ocupantes de FC no Poder Judiciário.
17. Portanto, independentemente de qualquer outra razão, à sra. Enedina Antonia Magalhães não é dado perceber a 'opção' simplesmente porque a atual estrutura remuneratória com a qual seus proventos detêm paridade não comporta o pagamento da vantagem pelo exercício de função gratificada. 
18. De passagem, creio não seja demasiado lembrar que a jurisprudência pátria rejeita consistentemente a ideia de direito adquirido à manutenção de determinado regime de composição de vencimentos ou proventos, mormente quando envolve - como no caso - o somatório de vantagens previstas em estruturas remuneratórias distintas (v.g. RE 384876, julgado em 24/8/2004, relator Min. Sepúlveda Pertence) .
[...]
22. Por fim, é de se ver que: 
- o direito à 'opção' na aposentadoria foi derrogado ainda em 1995, bem antes, pois, de a sra. Enedina Antônia Magalhães implementar os requisitos para a inativação (o que só veio a ocorrer em 2010) , circunstância que, de per si, torna ilícita sua inclusão nos proventos da interessada; 
- o pagamento cumulativo de 'quintos' e FC (ou mesmo da 'opção') , como se verifica na espécie, era expressamente vedado pelo § 2º do art. 193 da Lei 8.112/1990. 
23. Esses dois pontos, friso, já estão sedimentados na jurisprudência do Supremo Tribunal Federal, como se depreende da decisão proferida pelo Ministro Roberto Barroso no MS 33.508/DF, julgado em 19/3/2018 (grifos acrescidos) :
'11. Em relação ao mérito propriamente dito, em exame mais aprofundado do feito, entendo que a decisão liminar deve ser revista. Em uma cognição exauriente sobre o mérito, não vislumbrei o direito líquido e certo alegado pela impetrante, pressuposto necessário para a concessão da ordem. Com efeito, a impetrante não demonstrou de forma plena a existência do direito à percepção de sua aposentadoria nos termos apontados na petição inicial, assim como não demonstrou ato ilegal ou abusivo do Tribunal de Contas da União - TCU. Tal conclusão decorre, como se verá, da correta análise da questão principal do feito, que está na aplicação temporal do art. 193 da Lei nº 8.112/1990 ao caso concreto. 
12. A incorporação da gratificação do cargo em comissão ou função comissionada aos proventos dos servidores inativos era admitida pelo art. 193 da Lei nº 8.112/1990, nos seguintes termos: 
'Art. 193. O servidor que tiver exercido função de direção, chefia, assessoramento, assistência ou cargo em comissão, por período de 5 (cinco) anos consecutivos, ou 10 (dez) anos interpolados, poderá aposentar-se com a gratificação da função ou remuneração do cargo em comissão, de maior valor, desde que exercido por um período mínimo de 2 (dois) anos.
§ 1° Quando o exercício da função ou cargo em comissão de maior valor não corresponder ao período de 2 (dois) anos, será incorporada a gratificação ou remuneração da função ou cargo em comissão imediatamente inferior dentre os exercidos. 
§ 2° A aplicação do disposto neste artigo exclui as vantagens previstas no art. 192, bem como a incorporação de que trata o art. 62, ressalvado o direito de opção'. 
12. Assim, preenchidos os requisitos do caput, poderia o servidor exercer o direito de 'opção' (§ 2º) , escolhendo entre aposentar-se com a remuneração do cargo efetivo somada: (i) aos 'quintos' incorporados (art. 62) ; ou (ii) à gratificação do cargo em comissão ou função comissionada de maior valor. 
13. O dispositivo, entretanto, foi revogado pela Lei nº 9.527/1997, decorrente da MP nº 1.522/1996 e suas reedições. Mas a vantagem nele outorgada já havia sido extinta desde 19.01.1995 pela MP nº 831/1995, convertida na Lei nº 9.624/1998, que em seu art. 7º assim ressalvou: 
'Art. 7º. É assegurado o direito à vantagem de que trata o art. 193 da Lei nº 8.112, de 1990, aos servidores que, até 19 de janeiro de 1995, tenham completado todos os requisitos para obtenção de aposentadoria dentro das normas até então vigentes'. 
14. Aplicando-se as regras de direito intertemporal, o entendimento adequado é de que os requisitos exigidos pelo revogado art. 193, caput, da Lei nº 8.112/1990 devem estar presentes até a data de 18.01.1995, caso contrário, não há qualquer direito à 'opção' pelas vantagens previstas no referido dispositivo legal, pouco importando a data da implementação dos requisitos de aposentadoria ou a data da concessão desta. A lógica é muito simples: havendo revogação da norma jurídica, não há como se falar em produção de efeitos no tempo para atos praticados posteriormente. Esta é, inclusive, a posição reiterada deste Supremo Tribunal Federal (MS 25.697, Rel. Min. Cármen Lúcia; MS 25.638, Rel. Min. Ricardo Lewandowski; MS 27.746-ED, Rel. Min. Dias Toffoli) . Correta, portanto, a premissa firmada pelo Tribunal de Contas no sentido de que, independentemente do momento da concessão da aposentadoria, a vantagem 'opção' somente é devida para as funções exercidas até 18.01.1995, quando a MP nº 831 extinguiu a referida vantagem. 
15. Ressalto que as maiores discussões a respeito da aplicação do art. 193 da Lei nº 8.112/1990 ocorreram não a respeito de gratificações ou vantagens concedidas em momento posterior a sua revogação, senão a respeito de situações em que a implementação dos requisitos da aposentadoria ou a sua concessão teriam ocorrido posteriormente. De qualquer maneira, observando a evolução do entendimento do Tribunal de Contas sobre a possibilidade de incorporação da parcela denominada 'opção' em situações limítrofes (Acórdãos TCU n. 481/1997, 884/2001 e 2.076/2005) , o plenário deste Supremo Tribunal Federal, no julgamento do MS 26.196 (Rel. Min. Ayres Britto) , entendeu que 'o que regula os proventos da inatividade é a lei (e não sua interpretação) vigente ao tempo em que o servidor preencheu os requisitos para a respectiva aposentadoria', sendo inexistente direito adquirido com fundamento em antiga e superada interpretação da lei. [...]
19. Diante do exposto, com base no art. 205 do RI/STF, denego a segurança, revogando a liminar anteriormente concedida. Prejudicado o agravo da União. Custas pela impetrante. Sem honorários (Lei nº 12.016/2009, art. 25, e Súmula 512/STF) .'
24. Ilegal, pois, a alteração procedida na aposentadoria da interessada.
25. Em suma, deve ser providenciada pela origem a imediata supressão da vantagem da 'opção' atribuída à sra. Enedina Antônia Magalhães, quer por não mais integrar a estrutura remuneratória com a qual seu benefício previdenciário detém paridade, quer por ofender o art. 40, caput e § 2º, da Constituição Federal (redação dada pelas EC 20 e 41) , o art. 193, § 2º, da Lei 8.112/1990, o art. 7º da Lei 9.624/1998 e a jurisprudência desta Corte de Contas e do STF; quanto aos 'quintos' incorporados após a edição da Lei 9.624/1998, por outro lado, a continuidade de sua percepção está assegurada, nos termos da modulação fixada a respeito pelo STF no RE 638.115.'
13. Situação similar ocorreu com servidora desta Corte, que teve seu ato de aposentadoria rejeitado, conforme se comprova no excerto do voto de minha autoria (Acórdão 4162/2022-TCU-Primeira Câmara) , que transcrevo em parte:
'5. No que tange à 'opção' percebida pela sra. Claudia de Abreu Martins, sua inclusão nos proventos é mesmo impertinente. É que a função comissionada FC-4 desta Corte, que deu ensejo ao pagamento da parcela à inativa, desde 2001, por força da Lei 10.356/2001, não mais confere aos servidores efetivos do Tribunal a faculdade de 'optar' entre distintas remunerações, pressuposto essencial para concessão da vantagem.
6. De fato, a FC-4, a exemplo de todas as demais FC ocupadas por servidores efetivos da Casa (salvo as de Oficial e Assistente nos gabinetes de autoridades) , passou a ser retribuída como função gratificada, ou seja, mediante o simples acréscimo de seu valor à remuneração do cargo efetivo do servidor, exatamente como se dava com as antigas FG ou GRG (destaques acrescidos) :
Lei 10.356/2001
'Art. 17. O servidor ocupante de cargo efetivo da Secretaria do Tribunal de Contas da União, quando investido em função de confiança, perceberá a remuneração do cargo efetivo acrescida do valor da função para a qual foi designado.
Art. 18. O servidor ocupante de cargo de provimento efetivo na administração pública federal nomeado para o exercício do cargo de Oficial de Gabinete ou do cargo de Assistente, previstos no art. 3 o , II, e § 2 o , desta Lei, poderá optar pela remuneração do cargo efetivo acrescida do valor correspondente à FC-3 ou à FC-1, respectivamente.
Parágrafo único. Na hipótese de o servidor de que trata o caput deste artigo integrar os quadros de pessoal da Secretaria do Tribunal de Contas da União, poderá optar pela aplicação do disposto no art. 17 desta Lei.'
7. Destarte, independentemente de qualquer outra razão, à sra. Claudia de Abreu Martins não é dado perceber a 'opção' simplesmente porque a atual estrutura remuneratória com a qual seus proventos detêm paridade não comporta o pagamento de uma tal parcela pelo exercício de função gratificada.
8. Não é demasiado assinalar que auferir, na inatividade, 'quintos' da FC-4 cumulativamente com a própria retribuição da FC-4 (e não a parcela 'opção', insisto, como ocorre com os cargos em comissão) configura evidente bis in idem, uma vez que ambas as vantagens têm a mesma finalidade (proporcionar estabilidade remuneratória) e decorrem do mesmo fato gerador (o exercício pretérito de função comissionada) .'
8. Como se vê, o entendimento não só desta Corte, mas também de Ministros do Pretório Excelso, é no sentido de que a retribuição parcial pelo exercício de função não pode ser carreada para os proventos de aposentadoria a partir da revogação do art. 193 da Lei 8.112/1993, em 19/1/1995. Nesse momento, o interessado não havia implementado os requisitos para aposentação. Mas, além disso, sobreveio a EC 20/1998 e limitou os proventos à remuneração do cargo efetivo. Também nesse momento o interessado não havia adimplido as condições para a aposentação. Posteriormente, em 2012, foi alterada a estrutura remuneratória das FC do Poder Judiciário e a vantagem passou a ser paga em parcela única, como função gratificada. 
9. Por conseguinte, seu pagamento cumulativamente com os "quintos", para além de não ter previsão legal, constitui verdadeiro bis in idem e contraria expressão disposição do § 2º do art. 193.
10. Assim sendo, é de se negar registro à concessão de aposentadoria ora em exame.
Diante do exposto, VOTO por que o Tribunal adote a deliberação que ora submeto à apreciação deste colegiado.
TCU, Sala das Sessões, em 6 de dezembro de 2022.
BENJAMIN ZYMLER 
Relator